【裁判字號】    88,訴,779
【裁判日期】    890803
【裁判案由】    分割共有物
【裁判全文】
臺灣臺南地方法院民事判決  八十八年度訴字第七七九號
    原      告  丙○○
    訴訟代理人  蘇陳俊哲律師
    被      告  己○          .
                              .
                辛○          .
                              .
                庚○          .
                              .
                子○○        .
                              .
                戊○○        .
                              .
                丁○○        .
                              .
                酉○○        .
                              .
                甲○○        .
                午○          .
                              .
                申○○        住台北信義區○○街一八四巷二十三號
                              .
    右二人共同
    訴訟代理人  乙○○        .
    被      告  巳○○○      .
                              .
                癸○○        .
                              .
                丑○○        .
                              .
                卯○○        .
                              .
                未○○○      .
                              .
                壬○○        .
                              .
                辰○○        住台北縣蘆洲市○○路一九三巷二二號四樓
                              .
                寅○○        .
                              .
右當事人間請求分割共有物事件，本院判決如左：
      主      文
兩造共有坐落台南縣白河鎮○○○段八九五地號、養、面積零點壹參肆捌公頃土地，
按附圖一所示方法分割，即：
編號Ｂ部分面積零點零零伍玖公頃，分歸被告申○○取得；
編號Ｃ部分面積零點零貳參陸公頃，分歸被告庚○、午○按原應有部分比例保持共有
；
編號Ｄ部分面積零點零壹貳陸公頃，分歸被告丁○○、戊○○、子○○、巳○○○、
未○○○、丑○○、寅○○、癸○○、壬○○、辰○○、卯○○按原應有部分比例保
持共有；
編號Ｅ部分面積零點零貳參陸公頃，分歸被告辛○、己○、甲○○按原應有部分比例
保持共有；
編號Ｆ部分面積零點零壹伍柒公頃，分歸被告酉○○取得；
編號Ｈ部分面積零點零參陸陸公頃，分歸原告丙○○取得；
編號Ａ部分面積零點零零玖伍公頃、編號Ｉ部分面積零點零零壹參公頃及編號Ｇ部分
面積零點零零陸零公頃，留為通路及水路，由兩造按附表所示應有部分所示比例保持
共有。
訴訟費用由兩造按附表所示應有部分比例負擔。
      事      實
甲、原告方面：
  一、聲明：
    （一）兩造共有坐落臺南縣白河鎮○○○段八九五地號、養、面積０．一三四八
          公頃土地准予分割。其分割方法為如附圖二所示編號１（面積以實測為準
          ）分割原告丙○○取得，編號２分歸被告酉○○取得，編號３分歸林、
          庚○共有取得，編號４分歸被告辛○、連和、甲○○共有取得，編號５分
          歸被告申○○取得，編號６分歸被告子○○、戊○○、丁○○、巳○○○
          、未○○○、卯○○、丑○○、寅○○、癸○○、壬○○、辰○○共有取
          得，編號７、８、９仍由兩造按原有比例繼續保持共有。
    （二）訴訟費用由被告負擔。
  二、陳述：
    （一）緣坐落臺南縣白河鎮○○○段八九五地號、養、面積０．一三四八公頃土
          地（以下簡稱系爭土地）為兩造共有。原告持分為三００分之九三，被告
          己○、辛○持分各為六０分之四，林、庚○持分各為六十分之六，被告
          子○○、戊○○、丁○○持分各為七十五之二，被告酉○○持分為六０分
          之八，被告甲○○持分為十五分之一，被告申○○持分為六０分之三，被
          告巳○○○、癸○○、丑○○、卯○○、未○○○、壬○○、辰○○、林
          清文持分各為六００分之二。按各共有人得隨時請求分割共有物。依民法
          第八百二十三條第一項定有明文。查系爭土地乃鄉村區丁種建築用地，並
          未定有不分割之特約，亦無因物之使用目的不能分割之情形。為求管理使
          用方便起見，經原告請求分割共有物，但協議不諧，爰求為裁判分割。
    （二）系爭土地西側相鄰之同段八九六地號土地右下角部分有原告所有之建物，
          為使原告在系爭土地分得部分與之連接方便使用，自以將附圖二編號１部
          分分擔原告取得最為妥適。又系爭土地於民國（下同）八十八年十二月一
          日實施現況勘測時，發見系爭土地在南邊界址即白河地政事務所土地複丈
          成果圖編號Ｅ（附圖三）所示業經開闢為鋪設柏油路面之既成道路，而北
          邊界址即附圖三Ｆ所示部分亦為鋪有柏油既成巷道。以是各該部分自應由
          兩造繼續保持共有。
    （三）被告丁○○、戊○○、子○○、巳○○○、未○○○、丑○○、寅○○、
          癸○○、壬○○、辰○○、卯○○等十一人於八十九年三月八日民事答辯
          狀所提分割方案主張在系爭土地西側邊緣闢一條縱慣南北，而中間地帶則
          橫段東西彼此連接之「┬」形共有道路，並就分歸原告及渠等得部分，各
          形成南北二塊，其不便管理利用，莫此為甚！蓋以共有道路之開設核無必
          要，且被告丁○○等十一人就本件土地分割後既分歸渠等部分仍願保持共
          有，為便日後等管用，亦以集中一塊為宜。
    （四）綜上所陳，為符公平及經濟原則，又慮及己○、辛○、甲○○等三人，分
          割後不願繼續保持共有，原告爰就歷次所提分割方案修正如附圖二所示。
          即附圖二所示編號１分歸原告取得，編號２分歸被告酉○○取得，編號３
          分歸林、庚○共有取得，編號４分歸被告辛○取得，編號５分歸連和取
          得，編號６分歸甲○○取得，編號７分歸申○○取得，編號８分歸被告林
          永元、戊○○、子○○、巳○○○、未○○○、丑○○、寅○○、癸○○
          、壬○○、辰○○、卯○○共有取得，編號９、１０、仍由兩造按原有比
          例繼續保持共有（其中編號９所示，為寬一米之水道，此兩造均有意願開
          設，併予敘明）。
    （五）被告己○、辛○、林三枝嗣後又表示分割後願保持共有，故同意依照台南
          縣白河地政事務所於八十九年五月十一日所製作之土地複丈成果圖為系爭
          土地之分割方案。
   三、證據：提出土地登記簿謄本一件、地籍圖謄本一份為證。
乙、被告方面：
  （甲）被告子○○、戊○○、丁○○、巳○○○、未○○○、卯○○、丑○○、寅
        ○○、癸○○、壬○○、辰○○、辛○、甲○○：未於最後言詞辯論期日到
        場，據其以前言詞辯論及所具書狀所為聲明及陳述如左：
        一、被告子○○、戊○○、丁○○、巳○○○、未○○○、卯○○、丑○○
            、寅○○、癸○○、壬○○、辰○○部分：
            （一）聲明：兩造共有坐落臺南縣白河鎮○○○段八九五地號、養、面
                  積０．一三日八公頃土地准予分割。其分割方法為如附圖四所示
                  編號１（面積以實測為準）分割原告丙○○取得，編號２分歸被
                  告酉○○取得，編號３分歸林、庚○共有取得，編號４分歸被
                  告辛○、連和、甲○○共有取得，編號５分歸被告申○○取得，
                  編號６分歸被告子○○、戊○○、丁○○、巳○○○、未○○○
                  、卯○○、丑○○、寅○○、癸○○、壬○○、辰○○共有取得
                  ，編號７、８、９仍由兩造按原有比例繼續保持共有。
            （二）陳述略稱：被告子○○、戊○○、丁○○、巳○○○、未○○○
                  、卯○○、丑○○、寅○○、癸○○、壬○○、辰○○等十一人
                  於分割後願意保持共有。
        二、被告丁○○部分：
            （一）聲明：
                  １、原告之訴駁回。
                  ２、訴訟費用由原告負擔。
                  ３、請求重新分割分配，按如附圖四分割方案分配。
            （二）陳述：
                  １、緣坐落臺南縣白河鎮○○○段八九五號土地，係原告與被告
                      共有，原告依民法第八百二十三條規定得請求共有物分割，
                      但其主張之分割方法位置，不符合使用之原則，並未預留巷
                      道，被告不得聲請許可建築執照，既無水路可排水，人行車
                      輛亦無法出入，被告兄弟分得之如八十九年五月十二日之分
                      割方案圖所示Ｄ部分，無法建築房屋，變成畸零地。依照臺
                      灣省建築管理規則第五條規定面臨現有巷道之基地，其建築
                      線之指定應依下列規定辦理：巷道為單向出口長度在四十
                      公尺以下，雙向出口八十公尺以下，寬度不足四公尺者，以
                      該巷道中心線為準，兩旁均等退讓，以合計達到四公尺寬度
                      之邊界線作為建築線，巷道長度超過上開規定者，兩旁亦應
                      均等退讓，以合計達到六公尺寬度之邊界線作為建築線，但
                      面臨工業區○○○巷道之基地，應以合計達八公尺寬度之邊
                      界作為建築線。地形特殊不能通行車輛者前款巷道之寬度
                      得分別減為三公尺及四公尺。建築基地正面臨接計劃道路
                      ，側面或背面臨接現有巷道者，於申請指定建築線時，應一
                      併指定該巷道之邊界線，其因而退讓之土地，於申請指定建
                      築線時，應一併指定該巷道之邊界線，其因而退讓之土地，
                      得以空地計算。現有巷道之寬度大於四公尺或六公尺者，
                      仍應保持原有之寬度。建築基地與都市○○道路間夾有公
                      用地役關係之現有巷道，得以現有巷道之邊界線作為建築線
                      ，並納入都市○○道路，依前項第一款退讓土地，不得以空
                      地計算。第一項第一款所稱單向出口係指巷道僅一端接通計
                      劃道路者，都市○○區○巷道之長度應自無計劃道路連接之
                      出口起算，有臺灣省建築管理規則第五條規定可稽。
                  ２、原告對於系爭八九五號土地於八十三年十月十一日向臺南縣
                      白河鎮農會借款抵押權設定登記新臺幣（下同）二百五十萬
                      元正，尚未塗銷登記，依土地登記規則第九十四條規定「分
                      別共有土地部分共有人就應有部分設定抵押權者，於辦理共
                      有物分割登記時，該抵押權按原應有部分轉載於分割後各宗
                      土地之上，但經先徵得抵押權人之同意者，該抵押權僅載於
                      原設定人分割後取得之土地上」，但原告未按照上開規定辦
                      理，損害其他共有人即被告等之權益，顯有未合。
         三、被告辛○、甲○○部分：
           （一）聲明：同意分割。
           （二）陳述略稱：分割後願與己○保持共有。
 （乙）被告己○、庚○、午○、申○○、酉○○部分：
          一、聲明：同意分割。
          二、陳述略稱：
              １、均同意依照台南縣白河地政事務所於八十九年五月十一日所製作
                  之土地複丈成果圖為系爭土地之分割方案。
              ２、被告庚○與午○於系爭土地分割後願意保持共有。
              ３、被告己○分割後願與辛○、甲○○保持共有。
丙、本院依職權囑託台南縣白河地政事務所測量系爭土地上之建物坐落位置及面積並
    製作分割方案圖；又函台南縣白河鎮公所查詢系爭土地旁之巷道（即同段九０一
    地號土地）是否屬既成巷道。
      理      由
一、本件被告子○○、戊○○、丁○○、巳○○○、未○○○、卯○○、丑○○、寅
    ○○、癸○○、壬○○、辰○○、辛○、甲○○經合法通知，均未於最後言詞辯
    論期日到場，核無民事訴訟法第三百八十六條所列各款情形，爰依原告之聲請，
    由其一造辯論而為判決。
二、原告主張坐落台南縣白河鎮○○○段八九五地號、養、面積零點壹參肆捌公頃土
    地，為兩造所共有，各共有人之應有部分如附表所示，編定使用種類為鄉村區丁
    種建築用地，依其使用目的並無不能分割之情形，且兩造就系爭土地亦無不分割
    之約定，然迄今尚無法達成協議分割系爭土地等情，有土地登記簿謄本在卷可稽
    ，復為被告所不爭執，而依兩造在本件訴訟進行中所主張之分割方案，兩造確實
    無法達成協議分割系爭土地無訛，自堪信原告之上開主張為真實。
三、按各共有人得隨時請求分割共有物；又共有物之分割方法，不能協議決定者，法
    院得因任何共有人之聲請，命為原物之分配。民法第八百二十三條第一項前段、
    第八百二十四條第二項第一款分別定有明文。本件系爭土地為兩造所共有，雙方
    既未定有不分割之特約，亦無因物之使用目的不能分割情事；茲兩造復不能達成
    分割協議，則原告起訴請求裁判分割，按諸前開說明，自無不合。
四、經查系爭土地之南、北側均有既成巷道，南側巷道寬約六公尺，北側巷道寬約三
    公尺，東側及西側均無道路，其上有如附圖三Ｃ、Ｄ部分所示之建物，分別為被
    告酉○○、庚○所有，且如附圖三所示Ｅ、Ｆ部分為現有既成道路，其餘則均為
    空地等情，業經本院會同台南縣白河地政事務所派員勘測明確，製有勘驗筆錄及
    現場略圖與土地複丈成果圖附卷可憑，並有台南縣白河鎮公所八十九年三月七日
    （八九）所建字第二一八九號函在卷可稽，復為兩造所不爭執。經審酌上開情狀
    ，及各共有人應有部分之面積、使用系爭土地之現況、各人分得部分方正完整利
    於建築使用，並以最少面積留設通路，兼顧各共有人分得部分之通行便利及單獨
    分得實際能充分利用之面積，以增加分得土地使用上之經濟效益，與多數共有人
    之意願，且被告庚○、午○及被告辛○、己○、甲○○與被告子○○、戊○○、
    丁○○、巳○○○、未○○○、卯○○、丑○○、寅○○、癸○○、壬○○、辰
    ○○等分別表明就分得部分願再保持共有關係各情，本院認如附圖一所示之分割
    方法，符合系爭地分割之整體效益。至被告子○○、戊○○、丁○○、巳○○○
    、未○○○、卯○○、丑○○、寅○○、癸○○、壬○○、辰○○雖以分得之土
    地無通路而無法建築為理由，主張依如附圖四所示分割方案分割，然查：如前所
    述，如附圖一所示之分割方案已預留兩造所須之通路及水路，且分割共有物之訴
    ，係為使共有關係變為單獨所有，故以原物分配於各共有人時，應顧及均衡原則
    ，並須就各共有人應有部分之比例、因聚族而居之傳統關係所處之位置、有無明
    示或默示之分管契約等因素加以考量。系爭土地若依被告丁○○等人所主張之如
    附圖四所示之方案分割，因須於系爭土地中間預留「Ｔ」字型之六公尺之道路，
    則各共有人所能分得之土地，比按如附圖一所示之方案所能分得之土地更小，且
    分割後勢須拆除被告酉○○、庚○之建物而無法保留；何況，依附圖四方案分割
    後，各共有人所取得之土地中間因須預留六公尺之通路，則各共有人所分得之土
    地勢必分隔成二筆，將造成各共同人無法整體利用其土地，且亦不足以克服面積
    過小所面臨相同之窘境，自非可取。是被告丁○○等人主張依附圖四所示之方案
    分割系爭土地，較其餘共有人主張依附圖一所示之方案分割更不合理，且將造成
    破壞各共有人使用現狀之後果，徒增日後之紛爭，自不符合整體之利益，顯非可
    採；自應認其餘共有人所主張之如附圖一所示之分割方案，較符合公平之原則，
    而可採信。
五、綜上所述，原告主張系爭土地，兩造並無不分割之特約，又無不能分割之情事，
    自屬可信；則原告訴請裁判分割系爭土地，自無不合；本院審酌兩造之應有部分
    之比例及使用現狀，全體共有人分得之土地地形均完整並面臨道路，有利於將來
    建築使用，及被告庚○、午○及被告辛○、己○、甲○○與被告子○○、戊○○
    、丁○○、巳○○○、未○○○、卯○○、丑○○、寅○○、癸○○、壬○○、
    辰○○分別表明願再保持共有之意願，且各共有人分得之土地均面臨道路，應無
    價值差異，及使系爭土地可充分利用並達最大經濟利益，並符合共有人分割之利
    益等情，認分割方法以如附圖一所示之方案為妥適：即編號Ｂ部分面積零點零零
    伍玖公頃，分歸被告申○○取得；編號Ｃ部分面積零點零貳參陸公頃，分歸被告
    庚○、午○按原應有部分比例保持共有；編號Ｄ部分面積零點零壹貳陸公頃，分
    歸被告丁○○、戊○○、子○○、巳○○○、未○○○、林清任、寅○○、癸○○、壬○○、辰○○、卯○○按原應有部分比例保持共有；編號Ｅ部分面積零點
    零貳參陸公頃，分歸被告辛○、己○、甲○○按原應有部分比例保持共有；編號
    Ｆ部分面積零點零壹伍柒公頃，分歸被告酉○○取得；編號Ｈ部分面積零點零參
    陸陸公頃，分歸原告丙○○取得；編號Ａ部分面積零點零零玖伍公頃、編號Ｉ部
    分面積零點零零壹參公頃及編號Ｇ部分面積零點零零陸零公頃，留為通路及水路
    ，由兩造按附表所示應有部分所示比例保持共有；爰判決如主文所示。
六、本件雖准原告之請求准予分割系爭土地，但被告等行為，按當時之訴訟程度，確
    為伸張或防衛其權利所必要，爰依民事訴訟法第八十一條第二款規定，命勝訴之
    原告亦負擔一部分（即按其應有部分比例）之訴訟費用，併此明。
七、據上論結，原告之訴為有理由，並依民事訴訟法第三百八十五條第一項前段、第
    七十八條、第八十一條第二款，判決如主文。
中      華      民      國    八十九    年      八      月      三      日
                              臺灣臺南地方法院民事第三庭
~B法      官  洪碧雀
右為正本係照原本作成
如對本判決上訴，須於判決送達後廿日內向本院提出上訴狀
中      華      民      國    八十九    年      八      月      三      日
~B法院書記官  陳麗玲
~F0
~T48
┌───────────────────────────────────┐
│附表：兩造應有部分比例                                                │
├───┬─────┬────────────┬────────────┤
│編  號│共  有  人│  應  有  部  分  比  例│   備              註   │
├───┼─────┼────────────┼────────────┤
│  一  │辛○      │六０分之四              │應有部分比例共十五分之三│
├───┼─────┼────────────┤                        │
│  二  │己○      │六０分之四              │分割後保持共有，取得附圖│
├───┼─────┼────────────┤                        │
│  三  │甲○○    │十五分之一              │一Ｅ部分。              │
├───┼─────┼────────────┼────────────┤
│  四  │午○      │六０分之六              │應有部分比例共六０分之十│
├───┼─────┼────────────┤二，分割後保持共有，取得│
│  五  │庚○      │六０分之六              │附圖一Ｃ部分。          │
├───┼─────┼────────────┼────────────┤
│  六  │子○○    │七五分之二              │應有部分比例共七五分之八│
├───┼─────┼────────────┤                        │
│  七  │戊○○    │七五分之二              │分割後保持共有，取得附圖│
├───┼─────┼────────────┤                        │
│  八  │丁○○    │七五分之二              │一Ｄ部分。              │
├───┼─────┼────────────┤                        │
│  九  │巳○○○  │六００分之二            │                        │
├───┼─────┼────────────┤                        │
│  十  │林素琴    │六００分之二            │                        │
├───┼─────┼────────────┤                        │
│十一  │丑○○    │六００分之二            │                        │
├───┼─────┼────────────┤                        │
│十二  │卯○○    │六００分之二            │                        │
├───┼─────┼────────────┤                        │
│十三  │未○○○  │六００分之二            │                        │
├───┼─────┼────────────┤                        │
│十四  │壬○○    │六００分之二            │                        │
├───┼─────┼────────────┤                        │
│十五  │辰○○    │六００分之二            │                        │
├───┼─────┼────────────┤                        │
│十六  │寅○○    │六００分之二            │                        │
├───┼─────┼────────────┼────────────┤
│十七  │酉○○    │六０分之八              │取得附圖一Ｆ部分        │
├───┼─────┼────────────┼────────────┤
│十八  │丙○○    │三００分之九三          │取得附圖一Ｈ部分        │
├───┼─────┼────────────┼────────────┤
│十九  │申○○    │六０分之三              │取得附圖一Ｂ部分        │
└───┴─────┴────────────┴────────────┘
--------------------------------------------------------------------------------


司法院資訊處製作；財團法人民間司法改革基金會備份。
